臺灣高等法院民事判決　　　　　　　　 94年度上易字第678號
上　訴　人　乙○○
　　　　　　甲○○
共　　　同
訴訟代理人　吳　麒律師
被 上訴 人　天山禹實業有限公司
法定代理人　郝玉欽
訴訟代理人　劉岱音律師
上列當事人間請求返還不當得利等事件，上訴人對於中華民國
94年6月16日台灣板橋地方法院93年度訴字第1071號第一審判決
提起上訴，經本院於94年11月30日言詞辯論終結，判決如下：
    主      文
上訴駁回。
第二審訴訟費用由上訴人連帶負擔。
    事實及理由
一、按「解散之公司，於清算範圍內，視為尚未解散」、「公司
    經中央主管機關撤銷或廢止登記者，準用前三條之規定」、
    「有限公司清算，準用無限公司有關之規定」，公司第25、
    26之1、113條分別定有明文；又按「公司之清算，以全體股
    東為清算人」、「清算人有數人時，得推定一人或數人代表
    公司，如未推定時，各有對於第三人代表公司之權，關於清
    算事務之執行，取決於過半數之同意」，公司法第79、85條
    第1項亦有明定。本件被上訴人天山禹實業公司（下稱天山
    禹公司）雖已於89年5月19日遭主管機關撤銷登記，但尚未
    清算終結，被上訴人法定代理人郝玉欽既為被上訴人天山禹
    公司股東，依前開規定，自有代表天山禹公司之權，且本件
    並經天山禹公司股東全體過半數同意對上訴人起訴，有同意
    書在卷可憑，是郝玉欽代表被上訴人公司提起本件訴訟，合
    於法律規定，先予敘明。
二、被上訴人起訴主張：被上訴人公司法定代理人郝玉欽與上訴
    人乙○○二人於83年2月間共同出資，並邀訴外人吳澄欽以
    技術入股，成立被上訴人公司，約定以上訴人乙○○之配偶
    即上訴人甲○○名義擔任被上訴人公司負責人，上訴人二人
    並負責公司財務及業務。至84年5月間，上訴人乙○○要求
    退股，經與郝玉欽、吳澄欽合意後，由郝、吳二人以新台幣
    （下同）234,000元購買上訴人乙○○之全部出資額（上訴
    人乙○○之出資係以上訴人甲○○名義為登記），並辦理變
    更負責人為楊玉真（即吳澄欽之配偶）。未料上訴人二人於
    收受郝玉欽以支票支付之退股金後，竟反悔未將其等持有之
    被上訴人公司資產包括被上訴人公司存摺、印鑑章等交還被
    上訴人，並利用執有被上訴人公司之存簿及印鑑章之便，共
    同擅自領取被上訴人台灣銀行板橋分行甲存第000000000000
    帳號（下稱系爭甲存帳號）、乙存第000000000000帳號（下
    稱系爭乙存帳號）之存款總計692,388元，而故意共同對被
    上訴人為侵權行為，無論其抗辯代被上訴人支付貨款是否屬
    實，亦不得以之主張抵銷，爰依民法侵權行為損害賠償請求
    權之法律關係，先位聲明請求判決：(一)上訴人應連帶給付被
    上訴人692,388元，及自起訴狀繕本送達翌日起至清償日止
    按年息百分之5計算之利息；(二)願供擔保，請准宣告假執行
    。另上訴人乙○○既已退股，上訴人甲○○僅係借名登記為
    股東，並無出資，是其二人顯無法律上之原因領取被上訴人
    公司名下之存款而獲得不當利益，為此另依不當得利之法律
    關係，備位聲明請求判決：(一)上訴人乙○○、甲○○各應給
    付被上訴人692,388元，及均自起訴狀繕本送達翌日起至清
    償日止按年息百分之5計算之利息。如其中任一上訴人已為
    給付，他上訴人在該給付範圍內免給付之義務；(二)願供擔保
    ，請准宣告假執行。原審就先位聲明判命上訴人應連帶給付
    被上訴人622,388元，而駁回被上訴人其餘之訴。被上訴人
    敗訴部分未據其提起上訴而告確定，其並於本院聲明駁回上
    訴人之上訴。
三、上訴人則以：被上訴人系爭甲存及乙存帳戶之存摺及印鑑固
    由其等持有，但系爭帳戶內之金額並非被上訴人所有，實係
    上訴人私人所有，上訴人自有權使用。被上訴人公司之營運
    資金悉數由上訴人乙○○或訴外人唐澤民墊支，金額高達44
    ,710,0 00元，被上訴人並未清償，然因墊之多以現金交付
    ，以目前調得之支票中，即有代被上訴人公司支付往來廠商
    挺仁電器行、皇春家電股份有限公司、保二總隊、台灣三洋
    電機股份有限公司及借貸被上訴人公司週轉金共計2,964,68
    4元，被上訴人並未清償，爰主張抵銷。郝玉欽所開立給付
    之234,00 0元支票為清償債務之用，並非出資轉讓之對價，
    且該紙支票亦因存款不足而退票，並非上訴人乙○○刻意不
    兌現，乙○○仍為被上訴人公司股東。被上訴人之代表人早
    於84年間即對乙○○提出侵占告訴，故於彼時被上訴人即已
    知悉侵權行為，本件請求權已罹於2年時效。退步言之，縱
    認上訴人應依不當得利返還款項，則上訴人公司登記股份佔
    公司股本36%，依公司法第330條剩餘財產分派權主張得分配
    之金額，應予抵銷等語，資為抗辯。並就原審判決其敗訴部
    分，提起上訴，求為廢棄原判決不利其之部分，改判駁回被
    上訴人於原審之訴及假執行之聲請。
三、兩造不爭之事實為：
(一)被上訴人公司所有台灣銀行板橋分行第000000000000及0000
    0000 0000帳號之存摺及印鑑章，於84年5月中旬以後仍由上
    訴人二人所持有；上訴人甲○○嗣並於86年6月3日親往台灣
    銀行板橋分行辦理上開2帳戶結清銷戶手續。
(二)自84年6月1日起迄86年6月3日止上開二帳戶內之金額係由上
    訴人二人提領使用。
四、被上訴人主張上訴人無權提領系爭甲存、乙存帳號內之存款
    ，惟此為上訴人所否認，並以前揭情詞置辯，則本案所應審
    究者為：（一）上訴人是否有提領使用系爭二帳戶內金額之
    權利？被上訴人得否依侵權行為規定請求上訴人賠償？（二
    ）被上訴人何時知悉上訴人提領系爭帳戶現金之事實？侵權
    行為請求權是否已罹於時效？（三）上訴人得否以代被上訴
    人墊付貨款或被上訴人公司賸餘財產分配為由主張抵銷？茲
    分述如下。
五、上訴人已無提領使用系爭二帳戶內金額之權利，被上訴人得
    依侵權行為規定請求上訴人連帶賠償：
(一)天山禹公司成立之初係由郝玉欽出資十萬元、上訴人乙○○
    出資十萬元、吳澄欽則以技術入股，上訴人乙○○則以其配
    偶甲○○名義登記為股東及董事，而由上訴人乙○○負責辦
    理公司登記，惟公司登記之股東出資額，實際上股東均未繳
    足，上訴人辯稱天山禹公司資金悉數由其墊支云云，為被上
    訴人所否認，上訴人並未舉確實證據以實其說，不足採信。
(二)被上訴人主張上訴人乙○○因覺負責公司資金調度不易，因
    而於84年5月5日主動要求退股（並非其書狀所稱郝玉欽有中
    飽私囊等情形），經與郝玉欽、吳澄欽二人結算後，要求退
    股金234,000元及因恐於退股前之廠商貨款未付，廠商會向
    其追討，並要求郝玉欽、吳澄欽二人先行支付聲寶股份有限
    公司貨款874,583元，故由郝玉欽簽發支票發票日84年5月15
    日金額234,000元及發票日84年6月20日金額874,583元交予
    上訴人乙○○，而其中874,583元之支票已由聲寶公司兌現
    等情，業據證人許雅惠於台灣板橋地方法院檢察署84年度偵
    字第21150號侵占案件偵查中證稱：「我是公司（天山禹）
    會計，公司在八十四年五月間股東會議拆夥清算，郝玉欽拿
    乙張二十三萬多的支票給乙○○，但乙○○不把帳目拿出來
    清算，結果乙○○反悔，不去領支票的錢，也不把帳目拿出
    來清算。」、「（檢察官問：你知道乙○○退股的事及變更
    登記的事？）23萬4千元確是乙○○的退股金，變更登記的
    事我不清楚，沛然公司的帳確實已算清楚。」等語（見該偵
    查卷第41頁反面、第99頁），證人呂紹漳亦證稱：「檢察官
    ：郝玉欽開了四張支票給聲寶公司的事你知道？）有一張二
    十三萬元的我不知道，可能是乙○○的退股金，但另外三張
    的金額加起來和要付我們聲寶公司的貨款完全相符」等語（
    見同上揭偵查卷第99頁）。當時受委託辦理天山禹公司負責
    人名義變更為楊玉貞之世鼎會計事務所亦委託張曼隆律師於
    84年月一日發函予甲○○稱：「．．． (一)民國八十四年
    五月初，乙○○先生撥電至本所，請本所至天山禹營業所取
    變更負責人資料及印鑑，本所即派廖彩鳳小姐至該所取資料
    ，當時有該公司實際經營者天山禹公司及股東郝玉欽、吳澄
    欽及會計小姐在場。乙○○言明，負責人要由甲○○變成為
    吳澄欽，吳澄欽而則說應變成楊玉貞，乙○○同意，並說資
    料及印鑑尚在家中必須回家索取。約廿分鐘後，乙○○將資
    料及公司所有印鑑交予廖彩鳳帶回本所辦理變更負責人事宜
    。(二)八十四年五月十二日，變更負責人一案經省政府核准
    ，乙○○於其後五-十日內又撥電至本所，言其因招標八家
    機關業務之需必須取回核准變更之資料及公司印鑑，即由廖
    彩鳳小姐親自將資料交予天山禹公司取回。事後本所一直聯
    絡乙○○將資料歸還，以便繼續變更乙案，而乙○○則不願
    再交回，使本所無法對其它四位股東交待。．．．」等情，
    並有該函及天山禹公司變更登記卡附於該偵查卷可稽（見同
    上地檢署84年度偵字第21150號卷第63、66、77至78頁），
    核與證人許雅惠、呂紹漳之證言相符，故該二證人之證言應
    屬可信，台灣板橋地方法院檢察署檢察官偵查結果亦於84年
    偵字第21150號不起訴處分書中詳載：「三、經查（一）乙
    ○○於84年5月初與告訴人協議，委託世鼎會計事務所辦理
    公司負責人變更為楊玉真，並於84年5月12日向台灣省政府
    申請登記完畢，．．．（二）會計許雅惠證稱，郝玉欽拿一
    張23萬多元之支票給乙○○，但唐某後悔並未兌領」等語，
    因此，堪信被上訴人之主張為真實。
(三)上訴人雖於本院提出上證5號呂紹漳簽名之書狀影本一張（
    見本院卷第88頁），辯稱被上訴人所稱為支付「出資轉讓對
    價」之支票234,000元係為支付貨款之用，並非證人許雅惠
    所證述之退股金云云。惟查，上證5號係上訴人甲○○之筆
    跡，並非呂紹漳所書寫，實因上訴人乙○○同意轉讓出資後
    ，由郝玉欽簽發沛然公司支票支付退股對價234,000元及積
    欠聲寶公司之貨款874,583元，而將4紙支票交予上訴人乙○
    ○，但因上訴人事後反悔，拒絕辦理變更登記，郝玉欽始將
    上開四紙支票止付，此事實業經台灣板橋地方法院檢察署85
    年偵字第2874號偽造文書案查證屬實，除於不起訴處分書第
    三點述明外，不起訴處分書附表所示之四紙支票亦與上訴人
    爭執之四紙支票完全相符。又因天山禹公司積欠聲寶公司貨
    款係屬事實，郝玉欽止付上開四紙支票後乃另簽發沛然公司
    支票，發票日為84年6月20 日，金額874,583元與聲寶公司
    ，此有花蓮區中小企業銀行94年5月10日函覆原審法院之信
    函可證（見原審卷第237頁）。故上訴人明知郝玉欽已將貨
    款給付與聲寶公司，於84年6月24日約聲寶公司員工呂紹漳
    前往，上訴人甲○○自行書寫貨款支票四張，共計金額1,10
    8,583元，委請呂紹漳「代為註銷」，故依該上證5所載之內
    容即知，四紙支票共計1,108,583元扣除郝玉欽於84年6月20
    日已支付聲寶公司貨款之支票金額874,583元，其差額即為
    支付退股金之支票金額234,000元，若該紙支票亦為支付聲
    寶公司貨款，然該紙支票尚未兌現，豈會委請呂紹漳代為註
    銷該紙支票。足證系爭支票與貨款無關，而係因上訴人反悔
    而不對系爭支票主張權利，故而委託呂紹漳代為註銷。此事
    實呂紹漳已於板橋地檢署84年偵字第21150號侵占案件85年2
    月16日偵查中證述明確，無再傳喚調查之必要。
(四)上訴人乙○○既已將被上訴人天山禹公司之出資額轉讓予股
    東郝玉欽、吳澄欽，而甲○○僅為借名登記之負責人，實際
    上並無出資，且天山禹公司之負責人又已變更為楊玉貞，其
    二人自無權再提領天山禹公司系爭帳戶內之存款。系爭二帳
    戶既為被上訴人名義，衡諸常理，該帳戶內之金額應為被上
    訴人所有，上訴人辯稱系爭二帳戶之存款實係其等所有云云
    ，就此變態事實，則未能舉證以實其說，自難信為真實。況
    依卷附被上訴人於84年5月20日現金及存款資產表影本所示
    ，可知被上訴人於84年5月20日之流動資產，除系爭甲存第
    000000000000號帳號有存款197,272元及系爭乙存第0000000
    00000帳號有存款3,779元外，尚有仁愛醫院押標金6萬元、
    礦物局貨款114,000元、高雄稅捐處保固金7,208元、北縣警
    局保固金58,840元、高雄公車保固金30,436元及其他應收帳
    款。而參諸系爭乙存帳戶分別於84年6月5日存入6萬元、84
    年6月15日存入114,000元、85年2月1日存入7,208元、85年3
    月2日存入58,840元、85年3月28日30,436元等情，有台灣銀
    行板橋分行檢送之該帳號交易往來明細附於原審卷可稽，堪
    認系爭二帳戶內存款應為被上訴人所有資產無訛。
(五)被上訴人固主張系爭二帳戶自84年6月10日後遭上訴人提領
    之金額為692,388元云云，然依系爭二帳戶交易往來明細資
    料核對台灣銀行板橋分行94年1月4日板橋營字第0940000931
    號函檢附之傳票影本結果，發現系爭乙存帳戶於84年6月21
    日、84年8月8日、84年8月16日、86年6月3日共遭上訴人領
    取425,416元（30,000+65,000+180, 000+150,416= 425,416
    ）；系爭系爭甲存帳戶則於84年7月11日、86年月3日遭上訴
    人領取197,272元 (170,000+27, 272= 197,272)。而系爭甲
    存帳戶於86年1月4日存入之70,000元，實係台灣銀行板橋分
    行將本應存入該行第62318帳號之支票誤入系爭甲存帳戶，
    故該行遂於94年1月9日予以沖正等情，有上開傳票影本在卷
    足憑，是被上訴人主張遭上訴人提領之金額僅為622,388元
    (425,416+197,272)。
(六)按因故意或過失，不法侵害他人之權利者，負損害賠償責任
    ；數人共同不法侵害他人之權利者，連帶負損害賠償責任。
    民法第184條第1項、185條第1項分別定有明文。上訴人既明
    知乙○○已將被上訴人天山禹公司之出資額轉讓予股東郝玉
    欽、吳澄欽，而甲○○僅為借名登記之天山禹公司負責人，
    實際上並無出資，且天山禹公司之負責人又已變更為楊玉貞
    ，其二人自無權再提領天山禹公司係爭帳戶內之存款，竟仍
    以其繼續持有之天山禹公司存摺、印鑑擅自提領系爭二帳戶
    之天山禹公司所有之存款622,388元，自係共同故意對天山
    禹公司為侵權行為，是被上訴人援引上開規定請求上訴人連
    帶賠償，於法即屬有據。
六、被上訴人之侵權行為請求權尚未罹於時效：
    被上訴人主張其本件於原審起訴時，尚不知上訴人有提領天
    山禹公司於台灣銀行板橋分行帳戶內之存款之事實，故被上
    訴人於原審以93年8月17日聲請狀聲請原審函查天山禹公司
    於台灣銀行板橋分行及花蓮中小企業銀行重慶分行之提存款
    明細，台灣銀行板橋分行以93年10月4日板營字第093000022
    71號函覆並檢送天山禹公司之存提款交易往來明細表後，被
    上訴人始知有遭上訴人提領系爭存款之事實等情，有被上訴
    人於原審以93年8月17日聲請狀及台灣銀行板橋分行以93年
    10 月4日板營字第09300002271號函檢附存提款交易往來明
    細表附於原審卷可稽（見原審卷第64、89至95頁），被上訴
    人之主張尚堪採信。而被上訴人係於原審94年5月24日辯論
    狀主張先位之訴依民法第184條第1項前段及185條之規定請
    求上訴人二人負共同侵權行為責任。又民法第197條規定：
    「因侵權行為所生之損害賠償請求權, 自請求權人知有損害
    及賠償義務人時起，二年間不行使而消滅。」是以被上訴人
    係於93年10月4日後始知存款遭上訴人提領之侵權行為之事
    實，則其侵權行為損害賠償請求權自尚未罹於二年時效而消
    滅。
七、上訴人不得以代被上訴人墊付貨款或請求被上訴人公司賸餘
    財產分配為由主張抵銷：
    按民法第339條規定「因故意侵權行為而負擔之債，其債務
    人不得主張抵銷。」查上訴人乙○○已於84年5月間與郝玉
    欽、吳澄欽達成合意，將其對天山禹公司之出資全數轉讓與
    郝玉欽及吳澄欽二人，並同意將天山禹公司負責人辦理變更
    為楊玉貞，已明知其無權提領使用系爭帳戶存款，竟仍故意
    將提領系爭存款，自屬故意共同對被上訴人為侵權行為而應
    負連帶損害賠償債務，依上揭民法第339條之規定，縱上訴
    人抗辯代被上訴人墊付貨款或得請求被上訴人公司賸餘財產
    分配云云屬實，亦不得以之主張抵銷，故上訴人抵銷之抗辯
    尚無可採。
八、綜上所述，被上訴人先位之訴依民法侵權行為損害賠償請求
    權之法律關係，請求上訴人二人連帶給付622,388元及自起
    訴狀繕本送達翌日即93年7月14日起至清償日止，按年息百
    分之五計算之利息，為有理由，應予准許（逾此部份之請求
    業經原審駁回確定）。原審判命上訴人如數給付，並依兩造
    聲請宣告准免假執行，於法並無不合。上訴意旨指摘原判決
    不當，求予廢棄改判，為無理由，應予駁回。
九、本件事證已臻明確，兩造其餘之攻擊或防禦方法，核不影響
    判決之結果，茲不予一一詳予論述；又被上訴人先位之訴已
    獲一部勝訴之判決，則其備位之訴部分，即無庸再予以審酌
    ，均併予敘明。
十、結論：本件上訴為無理由，爰依民事訴訟法第449條第1項、
    第85條第2項，判決如主文。
中　　華　　民　　國　　94　　年　　12　　月　　14  　日
                  民事第十三庭審判長法  官  張宗權
                                    法  官  陳永昌
                                    法  官  陳忠行
正本係照原本作成。
不得上訴。
中　　華　　民　　國　　94　　年　　12　　月　　15　  日
  　　　　　　　　　　　　　　　　　書記官  明祖星
